【裁判字號】    97,訴,3030
【裁判日期】    980930
【裁判案由】    土地所有權移轉登記等
【裁判全文】
臺灣臺中地方法院民事判決              97年度訴字第3030號
原      告  乙○○
訴訟代理人  張皓帆律師
被      告  丙○○
            甲○○
上  二  人
訴訟代理人  林軍男律師
上列當事人間請求土地所有權移轉登記事件，本院於民國98年9
月9日言詞辯論終結，判決如下：
    主      文
原告之訴及假執行之聲請均駁回。
訴訟費用由原告負擔。
    事實及理由
壹、兩造之主張：
一、本件原告起訴主張：
  (一)翁家各房尊親即訴外人翁鐵裕、翁松柏、戊○○、丁○○兄
    弟4人於民國76年9月27日約定分家，將翁家信託登記於各房
    子孫名下之土地作成分配之協議，並簽定同意書1紙，其中
    將台中縣沙鹿鎮興仁里竹圍仔土地（包括下列土地：1.當時
    登記於翁松柏名義下共590.6平方公尺（178.6565坪）(1)斗
    抵小段145-45地號，面積42平方公尺；(2)斗抵小段147地號
    ，面積349.6平方公尺；(3)斗抵小段148地號，面積129平方
    公尺；(4)斗抵小段148-18地號，面積16平方公尺；(5)斗抵小
    段148-31地號，面積54平方公尺；2.當時登記於被告丙○○
    名義下之斗抵小段147地號，面積146.13平方公尺，亦即斗
    抵小段147、148等地號面積約220坪）分配予翁鐵裕兄弟4人
    。因戊○○為免除債務之故，其分配部分讓與翁鐵裕，又長
    孫乙○○部分登記於翁鐵裕名下，故約定上開土地由長子翁
    鐵裕分得5分之3、次子翁松柏分得5分之1、五子丁○○分得
    5分之1，原持有人應負責提供所需過戶文件，不得異議。而
    翁鐵裕於簽立76年9月27日之分產同意書後，復將分產同意
    書中之請求上開土地之請求權讓與原告。被告丙○○之父即
    訴外人翁松柏業於79年8月2日，依照76年9月27日分產同意
    書之約定，將其名下斗抵小段147地號土地所有權部分之5分
    之3，即權利範圍120000分之10176部分移轉所有權登記予原
    告之配偶吳明珠，另5分之1即權利範圍120000分之3392部分
    ，則移轉所有權登記予丁○○之配偶許宗美。另斗抵小段
    148地號、148-18地號、148-31地號土地，亦於79年5月18
    日，由原登記名義人翁松柏移轉所有權5分之3予原告之配偶
    吳明珠，移轉所有權5分之1予丁○○之配偶許宗美。
  (二)而上開系爭台中縣沙鹿鎮○○段斗抵小段（下稱斗抵小段）
    147地號土地，全面積為2,338平方公尺，原係70年2月13日
    由翁鐵裕出資，以每坪新台幣（下同）25,000元之價格，向
    訴外人己○○購買權利範圍為160分之10之土地，並信託登
    記於被告丙○○名下。嗣81年12月3日斗抵小段147地號土地
    另分割出面積為746平方公尺之斗抵小段147-7地號土地，原
    斗抵小段147地號之面積則縮減為1,592平方公尺。系爭斗抵
    小段147-7地號土地之權利範圍160分之10之所有權仍信託登
    記於被告丙○○名下。再者，另上開原登記於翁松柏名下之
    斗抵小段145-45地號土地，後為中聯信託投資股份有限公司
    聲請法院拍賣，翁松柏為履行76年9月27日所訂之分產同意
    書，遂由翁松柏出資以被告丙○○之名義拍定，並於77年5
    月19日信託登記於丙○○名下。嗣後翁鐵裕、翁松柏等人因
    信託登記於被告丙○○名下之系爭斗抵小段147地號、147-7
    地號、145-45地號土地（下稱系爭土地）尚未依76年9月27
    日之同意書內容辦理過戶事宜，遂於82年8月29日再以同意
    書第1條約定：「竹圍土地（沙鹿段斗抵小段147、145-45）
    應於82年9月29日以前辦理過戶清楚（鐵裕3/5、松柏1/5、
    松根1/5），所有發生之稅金及費用概由承受人負擔（按實
    際權狀面積計算）」。因翁家家產均信託登記於各房子孫名
    下，在分配家產時，自然以各房尊親，即翁鐵裕、翁松柏等
    人出面，代理其派下子孫達成分家產之協議。系爭土地既消
    極信託登記於被告丙○○名下，無論76年9 月27日之分產同
    意書或82年8月29日之分產同意書，均係翁松柏代理被告丙○○作成移轉系爭土地之協議，因翁鐵裕、翁松柏甚至被告
    丙○○，均明知翁松柏隱名代理丙○○作成上開同意書，故
    縱上開同意書內並未登載丙○○名義，惟依分產同意書之內
    容，仍應認被告丙○○應負代理之本人應履行契約之義務，
    亦即被告丙○○自具有將系爭土地移轉登記予翁鐵裕或其權
    利繼受人之義務。
  (三)對被告抗辯所為之陳述：
    1.縱翁鐵裕於生前未將系爭債權請求權讓與原告，惟84年12
      月17日翁鐵裕逝世後，系爭債權請求權亦為翁鐵裕之遺產
      之一部，並經翁鐵裕全體繼承人之合意，將移轉系爭土地
      之請求權讓與原告。至於97年8月6日翁鐵裕全體繼承人函
      請被告丙○○就系爭土地過戶事宜之內容所稱，其將
      33.7817坪中之10坪直接過戶給辛○○或其指定之人，係
      原告與辛○○內部分擔之問題，為避免重覆移轉登記之麻
      煩，始請求被告丙○○將其中10坪直接過戶予辛○○，非
      原告並未完全取得請求權讓與。又原告多次函請被告丙○○移轉系爭土地所有權，及翁鐵裕之全體繼承人於95年3
      月3日及97年8月6日函請被告履行系爭土地過戶事宜，亦
      足資證明完成債權讓與通知之義務，債權讓與業已成立生
      效。從而，系爭土地移轉請求權係屬原告單獨所有，與其
      他翁鐵裕之繼承人無涉，原告單獨起訴已屬適格。
    2.訴外人翁鐵裕於76年9月27日簽訂第1次分產同意書，復於
      82年8月29日針對其後變更部分簽定第2次分產同意書，其
      請求權自得請求時起算，應自82年8月29日起計算15年之
      消滅時效，計算至97年8月29日。惟被告丙○○於85年10
      月4曾以存證信函表示：「……令兄弟姐妹庚○○等八人
      具名簽章之通知函，要求本人不得擅自將本人名下，因上
      項土地應過戶3/5給大伯翁鐵裕，……」，足證被告丙○○已承認這二份分產同意書之內容；另97年6月3日原告曾
      以台中民權路郵局第1840號存證信函請求被告丙○○移轉
      系爭土地所有權，被告丙○○復於97年6月13日沙鹿鹿寮
      郵局62號存證信函函覆表示：「我曾於85年10月4日台中
      港五支郵局第84號存證信函回覆你，其中我的聲明依然有
      效，但你兄弟姐妹並未達成協議，也未曾通知我可以過戶
      給你」，其意思即原告兄弟姐妹達成協議後通知被告，被
      告即可過戶予原告，足認被告丙○○於85年10月4日及97
      年6 月13日二度承認原告之請求權，是本件原告請求被告
      丙○○移轉系爭土地所有權之請求權，自應於97年6月13
      日重行起算15年之消滅時效，被告為時效抗辯為無理由。
      縱使本件請求移轉系爭土地之請求權仍應自82年8月29日
      起計算15年之消滅時效，計算至97年8月29日，原告曾於
      97 年6月3日以台中民權路郵局第1840號存證信函向被告
      丙○○請求，並在6個月內提起本件訴訟，就算被告丙○○無承認原告請求權之意思，因原告請求是在時效完成之
      前，故本件亦無罹於時效之問題。
  (四)綜上，系爭土地係翁鐵裕、翁松柏信託登記於被告丙○○名
    下，翁鐵裕、翁松柏等人既定契約約定系爭土地應歸翁鐵裕
    所有，即有終止信託之意思表示，嗣後翁鐵裕將契約債權讓
    與原告，原告自得依信託契約，請求應給付翁鐵裕應得之部
    分。又被告丙○○與甲○○間就系爭土地所為夫妻間贈與係
    有害原告債權人之無償行為，爰依民法第244條撤銷之。並
    聲明：
    1.被告甲○○與被告丙○○間關於坐落(1)系爭斗抵小段
      145-45地號，面積40平方公尺之土地所有權全部、(2)系爭
      斗抵小段147地號，面積1,592平方公尺之土地所有權之
      120000分之8348、(3)系爭斗抵小段147-7地號，面積746平
      方公尺之土地所有權之120000分之8348，於97年5月21日
      所為之夫妻贈與行為，及97年6月5日所為之所有權移轉登
      記行為均應撤銷。
    2.被告甲○○應將前項土地於97年6月5日以夫妻贈與為原因
      所為之所有權移轉登記予以塗銷，回復為被告丙○○所有
      。
    3.被告丙○○應將坐落(1)系爭斗抵小段145-45地號，面積40
      平方公尺之土地所有權5分之3、(2)系爭斗抵小段147地號
      ，面積1,592平方公尺之土地所有權120000分之4500、(3)
      系爭斗抵小段147-7地號，面積746平方公尺之土地所有權
      應有部分120000分之4500移轉登記予原告。
    4.原告願供擔保，請准宣告假執行。
二、被告則以；
  (一)依現有事證尚無法證明原告之父翁鐵裕對原告有債權讓與行
    為，縱有債權讓與行為，亦未通知被告丙○○而不發生效力
    。又原告提起本件請求履行所有權移轉登記之權利，乃係依
    繼承法則繼承其先父翁鐵裕之權利而來，而原告之被繼承人
    翁鐵裕尚有原告以外之其他子女等合法繼承人存在，自應一
    同起訴列為當事人，原告單獨起訴且請求權利歸屬於其單獨
    所有，顯然欠缺原告之當事人適格，應予駁回。
  (二)系爭斗抵小段145-45地號之土地，乃被告丙○○於77年間，
    向鈞院透過拍賣程序競標取得所有權，純屬個人資產，與翁
    家祖產無關。另斗抵小段147地號、147-7地號之土地，則係
    被告丙○○於69年間，向訴外人己○○，以被告個人資金購
    買，並取得所有權，且所有契約書及權狀正本都在被告丙○○持有當中，若屬翁家祖產，或具有信託關係，則權狀及契
    約書自不可能由被告丙○○持有。而原告書狀檢附之分產同
    意書2紙，並無被告2人之簽名，被告2人亦非契約之當事人
    ，且該同意書所處分之財產標的，係就翁家祖、父輩名下所
    有之家族財產為之，且均已履行完畢，原告自無從據以為向
    被告2人請求移轉登記系爭土地。再者，被告丙○○之父翁
    松柏，並未以「隱名代理」方式，代理被告丙○○簽訂系爭
    二份分產同意書，即被告丙○○，並非系爭二份分產同意書
    當事人，基於債之相對性，原告據系爭二份分產同意書，請
    求被告履行土地所有權移轉登記，即屬無據。
  (三)縱原告有受讓債權之情事，惟仍否認82年8月29日之同意書
    權利乃延續76年9月27日之同意書而來，時效應自76年9月27
    日簽立同意書時起算，則原告遲至97年11月20日始提起本件
    所有權移轉登記請求，應已逾15年請求權時效。而97年6月
    13日沙鹿鹿寮郵局62號之存證信函被告丙○○並無承認債務
    之意思表示，而僅係重申原告有主張權利，但被告丙○○並
    不同意而已。況依上開存證信函之內容所示，被告丙○○均
    表示原告應履行一定之條件內容，承認本身是屬單獨行為，
    依法不能附條件，如附條件則無效，故即使被告丙○○有原
    告所主張之存證信函，該意思表示亦不發生效力。另85年10
    月4日之存證信函是被告丙○○就翁松柏名下部分應過戶為
    陳述，就丙○○個人所有之系爭土地，並未表示同意過戶，
    故無所謂承認之問題。
  (四)原告之父翁鐵裕及原告，迄今仍未完成系爭二份分產同意書
    所附之條件，即原告之父翁鐵裕及原告，應負責清償所有家
    族之債務，其請求權之停止條件尚未成就，無權請求；退而
    言之，如將此解為原告之父翁鐵裕及原告應履行之契約義務
    ，則被告亦可以行使同時履行抗辯權，拒絕履行。
  (五)又原告訴之聲明第三項之請求，係以給付特定物為標的之債
    權，依民法第244條第3項之規定，不適用同條第1、2項之撤
    銷權利等語資為抗辯。答辯聲明：原告之訴駁回。如受不利
    之判決，被告願供擔保，請准宣告免為假執行。
貳、本件經兩造整理並協議簡化爭點如下：
一、兩造不爭執之事實（本院採為判決之基礎）：
  (一)訴外人翁鐵裕、翁松柏、戊○○、丁○○兄弟4人於76年9月
    27日約定分家，分配翁家當時現有之財產，並簽定同意書1
    紙（詳卷一第35-36頁），其中約定台中縣沙鹿鎮興仁里竹
    圍仔土地（斗抵小段147、148等地號面積約220坪），由訴
    外人翁鐵裕（即原告之父）分得5分之3、訴外人翁松柏（即
    被告丙○○之父）分得5分之1、訴外人丁○○分得5分之1。
  (二)若將76年9月27日當時台中縣沙鹿鎮興仁里竹圍仔之下列土
    地，即包括斗抵小段147、148等地號土地計算於內，面積共
    為222.86坪：
  1.當時登記翁松柏名義下590.6平方公尺（178.6565坪）
    (1)斗抵小段145-45地號，面積42平方公尺。
    (2)斗抵小段147地號，面積349.6平方公尺。
    (3)斗抵小段148地號，面積129平方公尺。
    (4)斗抵小段148-18地號，面積16平方公尺。
    (5)斗抵小段148-31地號，面積54平方公尺。
  2.當時登記被告丙○○名義下斗抵小段147地號，權利範圍為
    160分之10，即面積146.13平方公尺。
  (三)本件系爭台中縣沙鹿鎮○○○段147地號土地，於70年2月13
    日以買賣為原因，由訴外人己○○移轉權利範圍為160分之
    10之所有權登記予被告丙○○（詳卷一第100頁之土地登記
    簿）。嗣81年12月3日斗抵小段147地號土地另分割出面積為
    746平方公尺之同段147-7地號土地，被告丙○○就同段147-
    7地號土地之權利範圍仍為160分之10，而同段147地號土地
    面積則縮減為1,592平方公尺。
  (四)台中縣沙鹿鎮○○○段145-45地號土地，於76年9月27日時
    係登記於訴外人翁松柏名下，原面積42平方公尺，後為中聯
    信託投資股份有限公司聲請法院拍賣，後以被告丙○○名義
    拍定。嗣於78年公共設施保留地徵收後，面積變更為40平方
    公尺。
  (五)79年8月2日翁松柏將名下斗抵小段147地號土地之權利範圍
    120000分之10176之所有權移轉登記予原告之配偶吳明珠（
    詳卷一第106頁），另將權利範圍120000分之3392之所有權
    移轉登記予訴外人丁○○之配偶許宗美。
二、兩造爭執之事項：
  (一)本件原告主張其在翁鐵裕生前以債權讓與方式受讓系爭土地
    之請求權，有無理由？是否已通知相對人或被告丙○○？本
    件原告是否當事人適格有欠缺？
  (二)台中縣沙鹿鎮○○○段145-45地號、147地號及147-7地號土
    地係消極信託登記於被告丙○○名下，抑或為被告丙○○之
    個人資產？被告丙○○是否為分產同意書之當事人？
  (三)原告主張其受讓自2紙分產同意書之債權是否罹於時效？被
    告丙○○有無承認債務？
參、本院之判斷
一、本件原告與被告丙○○之父執輩即訴外人翁鐵裕（為原告之
    父）、翁松柏（為被告丙○○之父）、戊○○、丁○○兄弟
    4人於76年9月27日約定分家，分配翁家當時現有之財產，並
    簽定同意書1份（下稱第一份同意書，詳卷一第35-36頁），
    其中約定台中縣沙鹿鎮興仁里竹圍仔土地（斗抵小段147、
    148 等地號面積約220坪），由訴外人翁鐵裕分得5分之3、
    訴外人翁松柏分得5分之1、訴外人丁○○分得5分之1、訴外
    人戊○○則放棄權利；嗣於82年8月29日，訴外人翁鐵裕、
    翁松柏、戊○○、丁○○兄弟4人復簽定同意書1份（下稱第
    二份同意書，詳卷一第27頁），其中約定：「竹圍土地（沙
    鹿段斗抵小段147、145-45）應於82年9月29日以前辦理過戶
    清楚（鐵裕3/5、松柏1/5、松根1/5），所有發生之稅金及
    費用概由承受人負擔（按實際權狀面積計算）」等語，業據
    原告提出該2份同意書影本為證，復為兩造所不爭執，堪信
    為真實。
二、本件原告係主張：被告丙○○與甲○○間就系爭土地所為夫
    妻間贈與係有害原告債權人之無償行為，爰依民法第244條
    撤銷之等語；惟為被告所否認，並辯稱：原告訴之聲明第三
    項之請求，係以給付特定物為標的之債權，依民法第244條
    第3項之規定，不適用同條第1、2項之撤銷權利等語。經查
    ：
  (一)按債務人所為之無償行為，有害及債權者，債權人得聲請法
    院撤銷之。債務人所為之有償行為，於行為時明知有損害於
    債權人之權利者，以受益人於受益時亦知其情事者為限，債
    權人得聲請法院撤銷之。債務人之行為非以財產為標的，或
    僅有害於以給付特定物為標的之債權者，不適用前二項之規
    定。債權人依第一項或第二項之規定聲請法院撤銷時，得並
    聲請命受益人或轉得人回復原狀。但轉得人於轉得時不知有
    撤銷原因者，不在此限。民法第244條定有明文。而該條第3
    項於88年間修正時之立法理由為「撤銷權以保障全體債權人
    之利益為目的，非為確保特定債權而設。爰於第三項增訂不
    得僅為保全特定債權而行使撤銷權」。次按債權，係指當事
    人間之給付，債權人僅得對特定人請求為一定之作為或不作
    為，債務人以外之第三人對於債權人不負任何義務，性質上
    屬於請求權，效力僅具有相對性。債務人若將其財產處分，
    致其對於債權人所負之債務不能履行，將使債權人之債權毫
    無保障，民法第244條因而設立債權人之撤銷權，針對債務
    人所為有害債權之行為得予撤銷，以保全債務人之責任財產
    ，旨在供全部債權之共同擔保，以確保債權人之債權實現，
    俾全體債權人平等受償，此由同條第3項規定，債務人之行
    為非以財產為標的，或僅有害於以給付特定物為標的之債權
    者，不適用同條第1、2項撤銷權即明。是民法第244條所定
    債權人之撤銷權，係為保全債權之履行而設，得行使撤銷權
    之債權，自不包括僅有害於以給付特定物為標的之債權。
  (二)本件原告係依上開2份同意書及債權讓與等法律關係，請求
    被告丙○○移轉系爭土地應有部分之5分之3予原告，縱認原
    告確有該請求權，亦屬係以給付特定物為標的之債權。而被
    告於98年2月9日即具狀辯稱：原告訴之聲明第三項之請求，
    係以給付特定物為標的之債權，依民法第244條第3項之規定
    ，不適用同條第1、2項之撤銷權利等語，原告已於98年2月
    12日收受該答辯狀繕本（原告訴訟代理人誤載為98年1月12
    日收受繕本），然迄未就此節為何主張，可見原告仍係請求
    被告丙○○給付特定物。依上開說明，原告既仍請求被告丙○○給付特定物，並為保全其特定債權，而行使撤銷權，依
    民法第244條第3項之規定，本件自不適用同條第1、2項之規
    定。是原告依民法第244條規定，主張撤銷被告丙○○與甲○○間就系爭土地所為夫妻間贈與，並聲請命被告甲○○回
    復原狀，及請求被告丙○○辦理系爭土地之所有權移轉登記
    予原告，自屬無據。
三、從而，原告主張：被告丙○○與甲○○間就系爭土地所為夫
    妻間贈與係有害原告債權人之無償行為，依民法第244條規
    定，請求1.被告甲○○與被告丙○○間關於坐落(1)系爭斗抵
    小段145-45地號，面積40平方公尺之土地所有權全部、(2)系
    爭斗抵小段147地號，面積1,592平方公尺之土地所有權之
    120000分之8348、(3)系爭斗抵小段147-7地號，面積746平方
    公尺之土地所有權之120000分之8348，於97年5月21日所為
    之夫妻贈與行為，及97年6月5日所為之所有權移轉登記行為
    均應撤銷；2.被告甲○○應將前項土地於97年6月5日以夫妻
    贈與為原因所為之所有權移轉登記予以塗銷，回復為被告丙○○所有；3.被告丙○○應將坐落(1)系爭斗抵小段145-45地
    號，面積40 平方公尺之土地所有權5分之3、(2)系爭斗抵小
    段147地號，面積1,592平方公尺之土地所有權120000分之
    4500、(3)系爭斗抵小段147-7地號，面積746平方公尺之土地
    所有權應有部分120000分之4500移轉登記予原告，均於法無
    據，為無理由，應予駁回。至原告受敗訴判決，其假執行之
    聲請即失所依據，應併予駁回。
四、因本案事證已臻明確，兩造其餘主張陳述及所提之證據，與
    本院上開論斷無涉或無違，均毋庸再予審酌，併予敘明。
五、訴訟費用之依據：民事訴訟法第78條。
中    華    民    國    98    年    9     月    30    日
                  民事第二庭    法  官  許秀芬
以上正本係照原本作成
如對本判決上訴，須於判決送達後20日內向本院提出上訴狀
中    華    民    國    98    年    10   月     1    日
                                書記官


司法院資訊處製作；財團法人民間司法改革基金會備份。
